【裁判字號】    89,上訴,534
【裁判日期】    890503
【裁判案由】    懲治盜匪條例
【裁判全文】
臺灣高等法院刑事判決                        八十九年度上訴字第五三四號
    上訴人即
    被      告  丙○○
    指定辯護人  本院甲○辯護人
右上訴人即被告因懲治盜匪條例等案件，不服臺灣台北地方法院八十八年度易字第二
四五０號、八十八年度訴字第九六八號，中華民國八十八年十二月二十九日第一審判
決（起訴案號：臺灣台北地方法院檢察署八十八年度偵緝字第六一八、八十八年度偵
字第一０一四二號）提起上訴，本院判決如左：
    主  文
原判決撤銷。
丙○○行使偽造私交書，足以生損害於公眾及他人，處有期徒刑參月。又意圖為自己
不法所有，以強暴致使不能抗拒而取他人之物，處有期徒刑參年陸月，扣案之瑞士刀
壹把沒收。應執行有期徒刑參年捌月，扣案之瑞士刀壹把沒收。
    事  實
一、丙○○前曾於八十六年五月六日因竊案，經台灣台北地方法院八十六年簡上字
    第四五號撤銷改判有期徒刑三月，緩刑二年（非累犯）。其人為一類分裂人格障
    礙症之患者，長期具有輕度憂鬱之症狀，且在壓力下極易產生妄想狀態之症狀，
    長期以來孤僻離群之個性，怪異不尋常之思考內容，導致其在社會及工作上嚴重
    的適應不良，其對於外界事物之判斷能力，較普通人之平均程度減退，其處於精
    神耗弱之狀態下，於前揭緩刑期間，先於八十七年一月間，將其車號ＡＳＧ－三
    三０號機車停放於台北市陽明山文化大學附近並張貼紙條表示欲出售該機車，適
    該校學生張喻婷見該紙條即向丙○○購買該機車，並於同月十三日將身分證及印
    章交予丙○○委託其辦理機車過戶手續，詎丙○○意圖為自己不法之利益，於同
    日至台北市監理處，擅自使用乙○○之身分証，冒其名義並盜用其印章簽具汽（
    機）車過戶登記書而偽造私文書，且持以行使交付不知情之台北市監理處承辦人
    員賀蘭蒂，將林有福所有車號ＡＩＮ－九一五號機車過戶於乙○○之名下，致不
    知情之台北市監理處承辦人員將此不實事項登載於其職務上所掌之公文書，足以
    生損害於乙○○及台北市監理處對車籍管理之正確性，嗣乙○○於八十七年十一
    月間接獲機車檢驗通知單始悉上情。丙○○復基於同一精神耗弱之狀態，意圖為
    自己不法之所有，於八十八年四月二十九日十四時十五分許，在台北市○○區○○路一五三巷前，持己有之瑞士刀乙把對正欲開車返家之丁○○喝令交出財物，
    致使丁○○不能抵抗而強取其所有之皮包乙只（內有美金支票一張、日幣二千元
    、新台幣一千一百元、大哥大一支、存摺三本）後逃逸，旋經丁○○搶救之際，
    經路人薛定生等合力將丙○○逮捕，並在其身上扣得皮包乙只、瑞士刀乙把。
二、案經告訴人張喻婷訴由台北市政府警察局士林分局報請台灣士林地方法院檢察署
    檢察官呈請台灣高等法院檢察署核令移轉台灣台北地方法院檢察署檢察官偵查起
    訴，及台北市政府警察局信義分局報請台灣台北地方法院檢察署檢察官偵查起訴
    。
    理  由
一、右揭事實，業經被告丙○○於警訊、偵訊及本院審理中坦承不諱，核與被害人張
    喻婷於偵審中之指訴，及丁○○於警訊中之指訴相符，並據証人薛定生就強盜部
    分犯行証述明確（見八十八年度偵字第一０一四二號卷第九、十頁）且有卷附之
    車籍作業系統－集中查詢基本詳細資料、贓物認領保管單、汽（機）車過戶登記
    書，及扣案之瑞士刀乙把可稽，事證明確，犯行洵堪認定。
二、核被告所為，係犯刑法第二百十六條、第二百十條、第二百十四條、第三百四十
    二條第一項、懲治盜匪條例第五條第一項第一款之罪。又被告與告訴人張喻婷素
    昧平生，一時為圖其自身利益，以告訴人張喻婷之身分證辦理車號ＡＩＮ－九一
    五號機車過戶，乃基於為自己不法利益之意圖，公訴意旨論以意圖損害本人之利
    益之背信行為，尚有未洽；又公訴意旨雖認被告係以瑞士刀脅迫致使被害人丁○○不能抗拒，惟証人丁○○於警訊指稱：「我今前往松仁路一五三巷口，將停放
    之自小客ＤＡ─四八六一號駕駛返家，當我將自小客車門打開時，忽然有一名男
    子，頭戴黑色安全帽，手持紅色瑞士刀，強行將我背著之米色女用背包搶走，並
    命令我說強劫，將皮包給我，經附近民眾聽到我高喊搶劫，合力將嫌犯緝獲將由
    警方人員帶回派出所處理。」（見偵查卷第七頁）。足見被告係以瑞士刀乙把持
    向被害人，且伸手強取皮包，顯已直接對於他人身體施以暴力，壓制被害人之抗
    拒，乃屬強暴而非脅迫之行為。被告盜用印章為偽造私文書之部分行為，其偽造
    私文書後復持以行使，其偽造之低度行為應為行使之高度行為所吸收，均不論罪
    。被告所犯行使偽造私文書、使公務員登載不實及背信三罪間，有方法結果之牽
    連關係，應從一重論以行使偽造私文書罪。公訴意旨雖未論及行使偽造私文書及
    使公務員登載不實部分，然此與起訴之背信部分有牽連犯之裁判上一罪關係，本
    院自得併予審理。又查，被告為一類分裂人格障礙症之患者，長期具有輕度憂鬱
    之症狀，且在壓力下極易產生妄想狀態之症狀，長期以來孤僻離群之個性，怪異
    不尋常之思考內容，導致其在社會及工作上嚴重的適應不良，謀職時遭人誤解及
    毆打，加重其睡眠障礙及情緒上之困擾，案發當時行為受到長期被欺壓感及屈辱
    感所影響，其行為時對於外界事物之判斷能力，較普通人之平均程度顯然減退，
    已達於精神耗弱之程度，有行政院國軍退除役官兵輔導委員會台北榮民總醫院八
    十八年十月二十九日（八八）北總精字第二九八００號函附精神狀況鑑定書在卷
    可按（見八十八年訴字第九六八號卷第五五至五八頁），爰依刑法第十九條第二
    項之規定減輕其刑。又被告所犯行使偽造私文書與強盜二罪之間，犯意各別，行
    為互殊，應予分論併罰。原審予以論罪科刑固非無見，惟按懲治盜匪條例係立法
    院三讀通過後，於民國四十六年六月五日咨請總統修正公布刪除第八、十條條文
    ，原第九條改為第八條、第十一條改為第九條條文，嗣立法院再度修正，於民國
    八十八年四月二十一日總統（八八）華總一義字第八八０００八四０一０號令修
    正公布第二條條文，故在形式上，懲治盜匪條例係立法院通過，總統公布之法律
    ，為有效之法律，且其法律形式與民國三十三年四月八日國民政府所公布施行之
    懲治盜匪條例已有不同；再者，依大法官釋字第三九二號解釋：「法律案經立法
    院移送總統公布者，曾否踐行其議事應遵循之程序，除明顯牴觸憲法者外，乃其
    內部事項，屬於議會依自律原則應自行認定之範圍，並非釋憲機關審查之對象。
    是以總統依憲法第七十二條規定，因立法院移送而公布之法律，縱有與其議事規
    範不符之情形，然在形式上既已存在，仍應依中央法規標準法第十三條之規定，
    發生效力。法律案之立法程序有不待調查事實即可認定為牴觸憲法，亦即有違反
    法律成立基本規定之明顯重大瑕疵者，則釋憲機關仍得宣告其為無效。惟其瑕疵
    是否已達足以影響法律成立之重大程度，如尚有爭議，並有待調查者，即非明顯
    ，依現行體制，釋憲機關對於此種事實之調查受有限制，仍應依議會自律原則，
    謀求解決」，依該解釋所示；(1)法律是否有效，原則上由形式上觀察，形式上係
    立法院通過並經總統公布即是有效之法律；(2)立法院制定法律，如明顯牴觸憲法
    時，釋憲機關仍得解釋其效力，但其瑕疵是否達到足以影響法律成立之重大程度
    ，如尚有爭議，並有待調查者，即非明顯；(3)在法律具備形式要件後，縱該法律
    有違反法律成立要件之瑕疵存在，普通法院法官並無宣告法律無效之權力，仍應
    由大法官通過釋憲程序為之，故懲治盜匪條例既已經立法院修正通過，並經總統
    公布，在形式上即為有效之法律，縱其立法程序有所失當而存在瑕疵，但此非普
    通法院法官得行使違憲審查權宣告無效之範圍，是以原審認懲治盜匪條例業已失
    效，洵屬誤會。又其漏未論及被告盜用印章偽造私文書持以行使，致不知情之承
    辦公務員登載不實部分，亦有未合。被告上訴指摘原判決不應對其科處有期徒刑
    ，固無理由，惟原判決既有可議，應由本院予以撤銷改判。爰參諸卷附鑑定書內
    容，被告為香港僑生，在台就讀台北醫學院醫學系，個性較為敏感、疑心，人際
    關係欠佳，畢業後未取得醫師執照，憂鬱性思考內容包含悲觀意念、自卑意念，
    病史中曾經具有被害妄念，抽象思考呈現輕徵障礙，無完整病識感，復審酌其前
    曾於八十六年五月六日因竊案，經台灣台北地方法院八十六年簡上字第四五號
    撤銷改判有期徒刑三月，緩刑二年，有台灣高等法院檢察署刑案紀錄簡覆表在卷
    可考，於緩刑期間再犯本案，及被告犯罪之動機、目的、犯罪時所受之刺激、犯
    罪之手段、犯人之生活狀況、品行、智識程度、犯罪所生之危險或損害、犯罪後
    坦承犯行之態度等一切情狀，判處如主文所示之刑，以示懲儆。扣案之瑞士刀乙
    把，為被告所有供犯罪所用之物，業經被告供認在卷（見偵查卷第二六頁），爰
    依刑法第三十八條第一項第二款沒收之。另被告強盜所得財物，業經警發還被害
    人丁○○，有贓物認領保管單一紙在卷可稽，故不再諭知發還，附此敘明。
據上論斷，應依刑事訴訟法第三百六十九條第一項前段、第三百六十四條、第二百九
十九條第一項前段、懲治盜匪條例第五條第一項第一款、第八條、刑法第二百十六條
、第二百十條、第二百十四條、第三百四十二條第一項、第五十五條、第十九條第二
項、第五十一條第五款、第三十八條第一項第二款罰金罰鍰提高標準條例第一條前段
，判決如主文。
本案經檢察官郭弘佑到庭執行職務。
中      華      民      國    八十九    年      五      月      三      日
                      臺灣高等法院刑事第十三庭
                                審判長法  官  常  尚  信
                                      法  官  周  占  春
                                      法  官  盧  彥  如
右正本證明與原本無異。
如不服本判決應於收受送達後十日內向本院提出上訴書狀，其未敘述上訴之理由者並
得於提起上訴後十日內向本院補提理由書（均須按他造當事人之人數附繕本）。
                                      書記官  蘇  文  正
中      華      民      國    八十九    年      五      月      五      日
附錄：本案論罪科刑法條全文
懲治盜匪條例第五條第一項第一款
有左列行為之一者，處無期徒刑或七年以上有期徒刑：
一、意圖為自己或第三人不法所有，以強暴、脅迫、藥劑、催眠術或他法，致使不能
    抗拒，而取他人之物或使其交付者。
刑法第二百十六條
行使第二百十條至第二百十五條之文書者，依偽造、變造文書或登載不實事項或使登
載不實事項之規定處斷。
刑法第二百十條
偽造、變造私文書，足以生損害於公眾或他人者，處五年以下有期徒刑。
刑法第二百十四條
明知為不實之事項，而使公務員登載於職務上所掌之公文書，足以生損害於公眾或他
人者，處三年以下有期徒刑、拘役或五百元以下罰金。
刑法第三百四十二條第一項
為他人處理事務，意圖為自己或第三人不法之利益或損害本人之利益，而為違背其任
務之行為，致生損害於本人之財產或其他利益者，處五年以下有期徒刑、拘役或科或
併科一千元以下罰金。


司法院資訊處製作；財團法人民間司法改革基金會備份。
